【裁判字號】    88,自,267
【裁判日期】    890720
【裁判案由】    偽造文書
【裁判全文】
臺灣臺中地方法院刑事判決                          八十八年度自字第二六七號
    自  訴  人  乙○○
    自  訴  人  甲○○
    自訴代理人  戊○○
    被      告  己○○
    選任辯護人  吳光陸
                張績寶律師
                張繼準律師
    被      告  丙○○
右列被告因偽造文書案件，經自訴人提起自訴，及臺灣台中地方法院檢察署檢察官移
送併案（八十八年度偵緝字第七號），本院判決如左：
    主  文
己○○連續行使偽造私文書，足以生損害於他人，處有期徒刑拾月。緩刑參年。偽造
之華將營造工程有限公司印章壹枚、發票人均為固贏工程股份有限公司，付款人均係
華南商業銀行五權分行，發票日分別為民國八十四年四月十五日及民國八十四年五月
十五日，票號各係ＮＢ0000000號及ＮＢ0000000號，面額各新台幣參
佰萬元、新台幣肆佰萬元之支票貳紙背面偽造之「華將營造工程有限公司」印文各壹
枚，均沒收。
丙○○無罪。
    事  實
一、己○○自民國八十三年起陸續持固贏工程股份有限公司（以下簡稱固贏公司）為
    發票人之支票向乙○○調現約新台幣（下同）二百餘萬元，均未返還，嗣於八十
    四年間，己○○再度持固贏公司為發票人之支票向乙○○調現五十萬元時，乙○○以己○○多次借款未還且固贏公司債信不佳為由，要求己○○交付債信良好之
    他人背書之支票調現，己○○竟於不詳時地，未經華將營造工程有限公司（以下
    簡稱華將公司）同意，委請不知情之不詳姓名之人盜刻華將公司印章，於不詳時
    地，在發票人均為固贏公司，付款人均為華南商業銀行五權分行，發票日分別為
    八十四年四月十五日、八十四年五月十五日，票號分別為ＮＢ0000000號
    、ＮＢ0000000號，面額各三百萬元、四百萬元之支票二紙背面，蓋上盜
    刻之華將公司印章，以為背書，並基於行使偽造文書之概括犯意，及意圖為自己
    不法之所有，先於八十四年二、三月間，持前開面額三百萬元之支票，向乙○○
    位於台中市○○○○街二九三號七樓住處調現，乙○○不疑有他而陷於錯誤，交
    付五十萬元與己○○，嗣於數日後，為更取信乙○○之夫甲○○，持前開面額四
    百萬元之支票交付甲○○作為應給付甲○○之佣金，足以生損害於華將公司、乙○○、甲○○。迨前開二紙支票屆期提示均未獲支付，甲○○夫妻向華將公司追
    索，始查知上情。
二、案經自訴人乙○○、甲○○提起自訴，及乙○○、王婉偵分別訴請臺灣臺中地方
    法院檢察署檢察官移送併辦。
    理  由
壹、有罪部分
一、訊據被告己○○坦承於右揭時地持前開二紙支票交付自訴人二人，其中面額三百
    萬元支票係向乙○○調現等事實，然否認有何行使偽造文書犯行，辯稱：本件被
    害人為華將公司，自訴人非直接被害人不得提起自訴；己○○與甲○○等人介紹
    固贏公司負責人丙○○承攬工程，丙○○為給付佣金分別交付上開二紙支票，其
    中面額三百萬元支票交付己○○，面額四百萬元支票交由己○○轉交甲○○；因
    甲○○須確保，要求丙○○背書，華將公司與固贏公司均在同一處所，而丙○○
    交付該二紙支票時，已蓋有華將公司印章，己○○雖持面額三百萬元支票向乙○○調現，不知事後固贏公司未能承包工程致退票，己○○無詐欺意圖及施用詐術
    云云。經查（一）按偽造文書之直接被害人，固僅限於文書名義人，但行使此項
    文書向人詐財，其被詐財者，應同屬直接被害人，自非不得提起自訴，最高法院
    七十年度台上字第一０九一號著有判例可資參照。本件自訴人等以被告己○○及
    丙○○持前開偽造華將公司背書之支票向自訴人調現為由提起自訴，依自訴人等
    自訴內容，自訴人等為直接被害人，自可提起自訴，核先敘明。（二）前開二紙
    支票背面華將公司印文非華將公司所有乙事，經證人即華將公司負責人庚○○證
    述明確；核與證人即固贏公司會計丁○○結證稱，該二紙支票係伊簽發直接交付
    己○○收執，交付時並無華將公司背書等語相符；並有支票影本附卷可稽；又庚○○經內政部警政署刑事警察局測謊結果，就其有無在系爭支票蓋華將公司印章
    ，支票背面印章是否庚○○所有及有無叫他人蓋華將公司章在前開支票背面之問
    題，庚○○均回答「不是」，且均無不實反應，有該局八十九年四月二十日刑鑑
    字第五０六七七號鑑驗通知書附卷可稽。（三）己○○及甲○○等人居間介紹丙○○經營之固贏公司承攬「中山高速公路第四二一標拓寬工程」，己○○保證丙○○可承攬到工程，要求丙○○先付佣金，丙○○囑丁○○簽發包括前述二紙支
    票共二十七張支票，總面額高達五千六百萬元與己○○收執，經共同被告丙○○
    陳述明確，己○○亦自承確實自丁○○處收受二十餘張支票，分二次收受，第一
    次收受三分之一張支票，第二次收其餘三分之二張支票等語相符，又除前開二紙
    支票外，其餘支票並無華將公司背書，有丙○○提出之支票影本及丁○○製作之
    支票明細表在卷可按。又自訴人等陳述，己○○持固贏公司面額三百萬元支票向
    其借款時，乙○○要求須債信良好之人背書，己○○即持蓋有華將公司印文之前
    述支票交付乙○○等語；己○○亦一再表示，交付自訴人等之二紙支票係其自丁○○處收執後，交付自訴人等語。查丙○○簽發包含前述二紙支票共二十七張交
    付己○○，係作為介紹前開工程之佣金，仲介人等未要求華將公司背書情形下，
    華將公司並無理由須背書，況除自訴人持有之二紙支票外，其餘支票均無華將公
    司背書；且前述面額三百萬元支票係交付己○○用以給付己○○之佣金，己○○
    既未要求華將公司背書，丙○○交付之支票無須請求華將公司背書；再己○○自
    丁○○處取得支票後曾交付乙○○要求調現，因未有債信良好之人背書故為乙○○拒絕，因此若己○○持前開支票交付自訴人等時，支票已有華將公司背書，自
    訴人等何須拒絕收受支票﹖查己○○收受丁○○交付之支票後，支票一直由己○○持有中，己○○持面額三百萬元支票向乙○○調現，遭乙○○以無債信良好之
    人背書為由而拒絕，嗣己○○再持支票交付乙○○時支票背面已有華將公司印文
    ，顯見華將公司背書係己○○所為。（四）自訴人於告訴狀指稱係丙○○執支票
    向自訴人等調現，地點在固贏公司營業所，於本件自訴時改稱係己○○在乙○○
    住處交付，又乙○○告訴代理人劉燕萍於偵訊時稱，乙○○信賴華將公司信用，
    請求華將公司背書云云，其前後陳述雖有不一，然己○○既自承該二紙支票均係
    其交付自訴人等，是自訴人前後不一之陳述，無法採為對己○○有利之認定。另
    庚○○雖於本院自陳，因受自訴人等脅迫，已給付二百五十萬元與自訴人等語，
    此僅能證明庚○○有交付二百五十萬元與自訴人，至於庚○○是否向警方提出告
    訴等尋求法律途徑救濟，係庚○○個人本於其生活經驗所為之判斷，無法執此即
    認華將公司背書係庚○○所為。再庚○○與丙○○辦公室在同一處所，庚○○欲
    合夥承攬前開工程等情，雖經丁○○證述明確，然查上開工程是否得以承攬尚未
    定案，且己○○及甲○○等係介紹丙○○承攬工程，非介紹庚○○承包工程，庚○○並無義務就作為佣金之支票為背書，已如前述。此外庚○○係華將公司負責
    人，為一商人，對於「盜蓋」之文字意義無法陳述明確，因此難以庚○○於本審
    理時曾說「盜蓋」二字，即認前述支票背面華將公司之印章為真正。因此綜觀上
    情，庚○○測謊結果堪以採信。（五）己○○持偽造華將公司背書之支票交付甲○○，並持向乙○○調現，其有詐欺之意甚明。是被告己○○前開所辯，自非可
    採，其犯行堪以認定。
二、核被告己○○所為，係犯刑法第二百十六條、第二百十條行使偽造私文書罪及第
    三百三十九條第一項詐欺取財罪。被告己○○盜刻印章蓋於支票背面，其偽造印
    章為偽造文書之部分行為，不另論罪。又己○○偽造後持交自訴人二人，其偽造
    文書之低度行為，為行使偽造文書之高度行為所吸收，亦不另論罪。己○○連續
    二次行使偽造私文書，時間緊接，犯罪構成要件相同，顯係基於概括犯意反覆為
    之，為連續犯，應依連續犯之規定論以一罪，並加重其刑。所犯上開二罪間有方
    法結果之牽連關係，為牽連犯，應從一重之行使偽造私文書罪處斷。自訴人自訴
    意旨雖未提及被告己○○持前述面額四百萬元支票交付甲○○，惟本院認與前開
    行使偽造文書罪有連續犯裁判上一罪之關係，自得併予審理。爰審酌被告己○○
    為順利以支票調現，竟偽造華將公司背書之犯罪動機、手段，所生損害，犯後仍
    狡飾犯行不知悔悟，惟已與自訴人和解，有和解書附卷可稽，並業已清償部分款
    項等一切情狀，量處如主文所示之刑。末查己○○未曾受有期徒刑以上刑之宣告
    ，有臺灣高等法院被告全國前案紀錄表附卷可憑，其受此審理教訓，且其子罹疾
    病正診治中，有被告提出之就診紀錄在卷可考，被告己○○當知所警愓無再犯之
    虞，本院認所宣告之刑以暫不執行為適當，併宣告緩刑三年，以啟自新。被告己○○偽造之華將公司印章既未能證明滅失，另前開二紙支票背面偽造之華將公司
    印文，均應依法宣告沒收。
貳、無罪部分
一、自訴意旨略以：被告丙○○持前開面額四百萬元之支票並偽造華將公司印文，交
    付自訴人甲○○，甲○○不疑有他，分別交付現金二百萬元及面額二百萬元之支
    票，因認丙○○涉犯刑法第三百三十九條詐欺罪、第二百十條偽造文書罪及第二
    百十七條偽造印章罪嫌云云。
二、按犯罪事實應依證據認定之，無證據不得推定其犯罪事實，刑事訴訟法第一百五
    十四條定有明文。訊據被告丙○○坦承簽發上開二紙支票，惟否認有何偽造印章
    、偽造文書及詐欺等犯行，辯稱：其公司會計丁○○簽發含前開支票共二十七紙
    交付己○○作為己○○及甲○○等人介紹工程之佣金，嗣伊未能承包工程，己○○未交還前述支票等語。經查自訴人自承，持前揭二紙支票交付自訴人等，係己○○，丙○○並未出面，又面額三百萬元支票係己○○持以調現用，面額四百萬
    元支票自訴人無法證明有交付同額款項與己○○等事實，經自訴人陳述明確，足
    徵丙○○並未對自訴人等有何施用詐術行為。又該二紙支票背書非丙○○偽造，
    如前所述，是丙○○亦無偽造印章及偽造文書犯行。綜上所陳，丙○○簽發支票
    之行為，核與前開偽造印章、偽造文書及詐欺罪之構成要件有間，難繩以該罪責
    。此外，本院復查無其他積極證據足資證明被告丙○○有何犯行，自應為無罪之
    諭知。併案部分應由檢察官另行偵辦。
據上論斷，應依刑事訴訟法第三百四十三條、第二百九十九條第一項前段、第三百零
一條第一項，刑法第二百十六條、第二百十條、第三百三十九條第一項、第五十五條
、第五十六條、第二百十九條、第七十四條第一款，罰金罰鍰提高標準條例第一條前
段，判決如主文。
中      華      民      國      八十九      年      七    月    二十    日
                                        法  官  林郁婷
右正本證明與原本無異。
如不服本判決，應於送達後十日內向本院提出上訴狀 （須附繕本） ，上訴於台灣高
等法院台中分院。
                                        書記官
中      華      民      國      八十九      年      七    月    二十    日
附錄論罪科刑法條
刑法第二百十六條
行使第二百十條至第二百十五條之文書者，依偽造、變造文書或登載不實事項或使登
載不實事項之規定處斷。
刑法第二百十條
偽造、變造私文書，足以生損害於公眾或他人者，處五年以下有期徒刑。
刑法第三百三十九條第一項
意圖為自己或第三人不法之所有，以詐術使人將本人或第三人之物交付者，處五年以
下有期徒刑、拘役或科或併科一千元以下罰金。


司法院資訊處製作；財團法人民間司法改革基金會備份。
